【裁判字號】    97,簡上,881
【裁判日期】    980311
【裁判案由】    詐欺
【裁判全文】
臺灣桃園地方法院刑事判決             97年度簡上字第881號
公  訴  人  臺灣桃園地方法院檢察署檢察官
上  訴  人
即  被  告  甲○○
選任辯護人  李佳翰律師
上列上訴人即被告因詐欺案件，不服本院刑事庭97年度壢簡字第
2511號，民國97年10月6 日第一審刑事簡易判決（聲請簡易判決
處刑案號：97年度偵字第1801、5474、5654號），提起上訴，本
院合議庭依通常程序而為第一審判決如下：
    主  文
原判決撤銷。
甲○○無罪。
    理  由
一、聲請簡易判決處刑意旨略以：被告甲○○對於提供自己之金
    融機構帳戶存摺、提款卡及密碼等物品、資料予他人使用，
    可能因此遭不法份子利用作為詐騙他人匯款後，再加以提領
    以逃避司法警察機關追查等情事有所預見，竟仍在不違反其
    本意之情況下，基於幫助他人實施詐欺之犯意，於民國96年
    12月16日前某日時，在不詳地點，將其個人在合作金庫銀行
    龍潭分行開立之帳戶0000000000000 號存摺、提款卡及密碼
    等物品、資料，交付予某真實姓名年籍不詳之成年人，作為
    詐騙他人款項之人頭帳戶。而該成年人及所屬詐欺集團取得
    上開帳戶存摺、提款卡及密碼等物品、資料後，即共同意圖
    為自己不法所有，基於詐欺取財之犯意聯絡，於96年12月16
    日18時許，由集團中某成員撥打電話與人在臺北市之乙○○
    聯絡，訛稱其先前於購物頻道之轉帳設定有誤，需至自動櫃
    員機操作變更云云，施此詐術方法，使乙○○陷於錯誤，遂
    於同日20時許，在臺北市劍潭郵局，依指示操作自動櫃員機
    ，進而誤將總計新臺幣（以下同）29,983元（聲請簡易判決
    處刑書誤載為29,989元）款項匯入被告甲○○上開提供之銀
    行帳戶內，嗣乙○○發覺受騙報警處理，始獲悉上情，因認
    被告甲○○涉有刑法第30條第1 項、第339 條第1 項之幫助
    詐欺取財罪嫌。
二、按被告未經審判證明有罪確定前，推定其為無罪；又犯罪事
    實應依證據認定之，無證據不得認定犯罪事實；又不能證明
    被告犯罪者，應諭知無罪之判決，刑事訴訟法第154 條第1
    項、第2 項及第301 條第1 項分別定有明文。又事實之認定
    ，應憑證據，如未能發現相當證據，或證據不足以證明，自
    不能以推測或擬制之方法，為裁判基礎（最高法院40年台上
    字第86號判例要旨參照）。另認定犯罪事實所憑之證據，雖
    不以直接證據為限，間接證據亦包括在內；然而無論直接或
    間接證據，其為訴訟上之證明，須於通常一般之人不致有所
    懷疑，而得確信其為真實之程度者，始得據為有罪之認定，
    倘其證明尚未達到此一程度，而有合理之懷疑存在時，即無
    從為有罪之認定，最高法院亦著有76年台上字第4986號判例
    可資參照。況刑事訴訟法第161 條第1 項亦規定，檢察官就
    被告犯罪事實，應負舉證責任，並指出證明之方法，是檢察
    官對於起訴之犯罪事實，應負提出證據及說服之實質舉證責
    任，倘其所提出之證據，不足為被告有罪之積極證明，或其
    指出證明之方法，無從說服法院以形成被告有罪之心證，基
    於無罪推定之原則，自應為被告無罪判決之諭知（最高法院
    92年台上字第128號判例要旨參照）。
三、證據能力方面：
    本案所引用之供述及非供述證據，經本院依法踐行調查證據
    程序，檢察官、被告、選任辯護人均不爭執各該證據之證據
    能力，且亦查無依法應排除其證據能力之情形，是後述所引
    用證據之證據能力均無疑義，先予敘明。
四、本件公訴人認被告涉有前揭幫助詐欺取財犯行，無非係以：
    (一)被害人乙○○因遭詐欺集團施用詐術，致陷於錯誤後，進
    而匯款至被告上開帳戶等事實，業經乙○○於警詢中證述綦
    詳，並有合作金庫龍潭分行上開帳戶開戶基本資料及交易明
    細表、內政部警政署反詐騙案件紀錄表、受理詐騙帳戶通報
    警示簡便格式表在卷可稽，足見被告上開帳戶確已遭犯罪集
    團作為詐騙匯款之人頭帳戶甚明。(二)再按一般社會生活經驗
    ，金融機構之存摺或提款卡乃係個人理財之重要工具，當會
    妥善保管，否則一但遭竊或遺失，可能將遭受財物損失或被
    他人作為不法之利用，竟仍於被告求職時遺失，其所為已顯
    與常情相悖。況依一般社會常情，欲使用金融卡領取款項者
    ，須於金融機構所設置之自動櫃員機上依指令操作，並輸入
    正確之密碼，方可順利領得款項，由此可見，如非帳戶所有
    人同意、授權而告知金融卡密碼等情況，單純持有金融卡之
    人，欲隨機輸入號碼而領取款項之機會，以現今磁條或晶片
    金融卡至少4 位或6 位以上密碼（每位由0 至9 ，應至少有
    0000至9999或000000至999999等不同之組合）之設計，不法
    之人任意輸入號碼而與正確之密碼相符者，機率微乎其微，
    是徵被告應係蓄意將上開帳戶存摺、提款卡及提款密碼交付
    他人使用，而非不慎遺失致遭他人利用。(三)且依此類犯罪常
    態而言，詐騙集團既知曉須利用他人之帳戶以逃避追查，當
    亦知社會上一般正常之人如帳戶存摺、提款卡等物品遭竊或
    遺失，為防止拾得或竊得之人盜領其存款或作為不法使用而
    徒增訟累，必於發現後立即報警或向金融機構辦理掛失止付
    ，在此種情形下，如仍以該帳戶作為犯罪工具，則在渠等向
    他人詐騙，並誘使被害人將款項匯入該帳戶後，極有可能因
    帳戶所有人掛失止付而無法提領，致使先前大費周章從事之
    詐欺犯罪行為，日後卻無法獲得任何利益。從而，此種詐欺
    集團使用人頭帳戶犯罪之類型，為確保所使用之帳戶不被停
    用，致使詐騙所得金額遭凍結，通常均係使用以金錢收購或
    來路明確之帳戶，以便渠等能自由使用該帳戶進行提款、轉
    帳等動作。另佐以被害人乙○○匯款至被告前開帳戶後，旋
    即於當日遭該詐欺集團成員予以提領一空，更可見該詐欺集
    團在向被害人為前述詐騙行為時，確有充分把握該帳戶不會
    被帳戶所有人掛失止付，而此等確信，在該帳戶存摺係拾得
    或竊得之情形下，鮮有可能。(四)被告自承係於求職時遺失此
    帳戶提款卡及身分證影本，然所言遺失之日期為星期日，衡
    情一般公司行號應在此時間並未營業，被告所言之求職時間
    點已有可疑，且被告同一時間並未遺失其他物品，僅遺失該
    重要的提款卡及身分證影本，此亦與常情有違。(五)再者，被
    告於96年12月16日上午8 時遺失後，並未因遺失之物係提款
    卡而即刻向合作金庫掛失，且被告亦非不知道得以電話向銀
    行掛失提款卡，卻待被害人遭詐騙後之翌日之96年12月17日
    始以電話向合作金庫掛失，亦與通情不符等為其主要論據。
    惟訊據被告堅詞否認有何幫助詐欺取財犯行，辯稱：伊有開
    立合作金庫銀行龍潭分行帳戶，然伊於96年12月15日下午3
    時30分至4 時許，從家裡騎機車去應徵兼差工作，在路上遺
    失名片夾，裡面有提款卡及身分證影本等物，伊發現遺失後
    ，有使用家中電話及手機一直撥打掛失專線，但打不進去，
    一直到同年月17日上午8 時才撥通，而伊使用的金融卡密碼
    就是伊出生年月日，所以密碼才會被人知道等語。本院查：
（一）被告所開立之上開合作金庫銀行龍潭分行帳戶為詐欺集團
      使用供被害人乙○○匯入詐騙款項，且被害人乙○○匯入
      之款項旋遭提領一空之事實，已據證人即被害人乙○○於
      警詢時證述綦詳，並有證人乙○○提出之郵局ATM 收據，
      及合作金庫商業銀行龍潭分行97年3 月5 日合金龍存字第
      0970000525號函及函附開戶、分戶交易明細表附卷可憑（
      見臺灣桃園地方法院檢察署97年度偵字第1801號卷第11、
      54-58 頁），堪認被告所開立之上開合作金庫銀行龍潭分
      行帳戶確實供犯罪集團作為向被害人詐欺取財後，取得贓
      款所用之工具無訛。惟被告所開立之上開合作金庫銀行龍
      潭分行帳戶固供犯罪集團作為向被害人詐欺取財後，取得
      贓款所用之工具，然被告既否認曾交付上開合作金庫銀行
      龍潭分行帳戶之金融卡、密碼予他人使用，且卷內並無其
      他事證足以認定被告曾有交付前揭帳戶予他人使用之行為
      ，公訴人遽指被告將前揭帳戶存摺、金融卡及密碼，提供
      予真實姓名不詳之詐騙集團成員等情，已嫌無憑。
（二）又被告於警詢時供稱：伊於96年12月16日發現提款卡及身
      分證影本遺失，已於同年月17日早上8 時許向合作金庫掛
      失，伊並沒有將帳戶販售他人或供他人使用。而提款卡的
      密碼為出生年月日，伊又遺失了身分證影本，所以嫌疑人
      才會知道密碼，伊已經主動撥打合作金庫的客服專線掛失
      ，此有通聯紀錄可以證明，又因為帳戶內已無存款，伊才
      沒有向警方報案等語（詳見臺灣桃園地方法院檢察署97年
      度偵字第1801號卷第3-5 頁；97年度偵字第5654號卷第3-
      5 頁；97年度偵字第5474號卷第10-13 頁）；於97年5 月
      6 日檢察官詢問時亦供稱：伊僅有遺失合作金庫的帳戶，
      該帳戶是用來薪資轉帳使用，後來伊於96年8 月14日離職
      後，該帳戶就沒有使用了。因為當日伊在找一份晚上兼差
      的工作，所以才把身分證影本及提款卡放在一起，伊提款
      卡的密碼是出生年月日等情（參臺灣桃園地方法院檢察署
      97年度偵字第1801號卷第109-110 頁）；在本院審理時供
      稱：伊於96年12月15日出門應徵工作時，身上有攜帶名片
      夾，裡面有一些名片、合作金庫金融卡及身分證影本，遺
      失合作金庫提款卡時，該帳戶內尚有一些零頭，當時伊係
      要去應徵送報、送牛奶的兼差工作。因為伊遺失的名片夾
      內有身分證影本，而伊設定的密碼即為出生年月日，所以
      歹徒才知道密碼得以提領款項等情（見本院簡上卷第61-6
      5 頁）。由被告前開歷次供述可知，被告對於其開立合作
      金庫銀行龍潭分行帳戶之目的、遺失之情節、遺失後掛失
      之情況，前後均供述一致，並無何矛盾之處，且被告遺失
      金融卡後，確曾於96年12月17日8 時9 分41秒以電話語音
      掛失金融卡，此有合作金庫商業銀行龍潭分行98年1 月10
      日合金龍存字第098000073 號函在卷為憑（見本院簡上卷
      第48頁），再觀諸被告提出其使用之0000000000號行動電
      話通聯紀錄（參本院簡上卷第17頁），除有被告於96年12
      月17日8 時7 分33秒至8 時10分20秒，與合作金庫銀行所
      設置之金融卡掛失專線（02）0000-0000 之通話紀錄外，
      被告早於96年12月15日20時12分16秒至20時13分26秒，即
      有使用其行動電話撥打合作金庫銀行電話語音服務可辦理
      查詢、轉帳、傳真、掛失等業務桃園區24小時服務專線（
      03）0000000 之紀錄，復於同日20時17分12秒至20時20分
      57秒，再度撥打前開（02）0000-0000 金融卡掛失專線電
      話，參以卷附合作金庫銀行龍潭分行函送之被告前揭帳戶
      交易時間明細資料可知（見本院簡上卷第49頁），該帳戶
      係自96年12月15日17時16分56秒起開始有被害人匯入之款
      項，最後1 筆匯入之不明款項則係在同年月16日20時3 分
      21秒，顯見被告開始撥打合作金庫銀行之相關掛失服務專
      線時，被告開立之前開帳戶仍陸續有被害人遭詐騙之款項
      匯入，雖前揭2 次通話紀錄，被告均未能成功掛失金融卡
      ，阻止其帳戶內之款項遭詐騙集團成員提領，且因96年12
      月15日為星期六，被告無法親至金融機構辦理掛失手續，
      致被告遲至96年12月17日星期一上午始辦妥金融卡掛失，
      惟被告前開多次撥打掛失專線電話嘗試掛失金融卡之情，
      實已彰顯被告並無何容認其金融卡為他人使用之意思甚明
      ，更徵被告前揭辯詞，並非全然無憑。
（三）又詐欺集團之成員一般而言固均注重其所利用詐騙帳戶之
      安全性，惟渠等偶爾行險僥倖，猜測失主未必能即時察覺
      金融卡遺失，或失主可能疏於即時掛失止付，而於短時間
      內使用該拾獲遺失金融卡之帳戶詐騙被害人匯款後，旋即
      提領一空之情形，亦有相當之可能性存在。再者，為免提
      款密碼難以記憶而造成提領款項不便，常有民眾以其出生
      年份、月份及日期作為提款密碼，是詐欺集團成員若同時
      知悉帳戶所有人之出生年月日，即可輕易猜出提款密碼，
      本件被告遺失之上開合作金庫銀行龍潭分行金融卡，其密
      碼係依其出生年月日而設定，且被告遺失金融卡時，尚同
      時遺失身分證影本1 份，已迭據被告供陳明確在卷，則被
      告既使用極易遭破解之與其己身身分資料相關之數字充為
      金融卡密碼，復同時遺失足以表彰其身分資料之身分證影
      本，故詐騙集團成員知悉被告前揭帳戶金融卡提款密碼即
      非難事，況前述情形在客觀上並非無由發生之社會事件，
      而得逕予排除其可能性，更難僅以發生機率甚微，即謂被
      告所辯純屬虛妄，遽論斷被告確有將前揭帳戶金融卡交付
      他人使用之情。
五、綜上所述，本案被告對其開立之合作金庫銀行龍潭分行帳戶
    之金融卡、密碼雖未能善盡保護管理之責，容有輕率、疏失
    之處，導致詐欺集團成員得以利用其上開帳戶對被害人實施
    詐欺取財犯行，終致被害人受騙損失金錢，惟本件既不能排
    除被告係遺失上開帳戶金融卡之可能性，則其帳戶在客觀上
    雖確遭詐騙集團利用作為詐騙被害人匯款之人頭帳戶，然本
    件並無足夠之積極證據得以證明被告有提供上開帳戶予他人
    使用之行為，或在主觀上具有幫助詐欺取財之犯意，自不能
    僅因被告所開立之前開帳戶遭詐騙集團利用，即推測該帳戶
    必係其刻意提供他人作為不法目的用途。據此，本院依公訴
    人提出之證據調查之結果，對於被告是否有本件幫助詐欺取
    財犯行，仍具有合理之懷疑，尚未達有罪之確信，此外，復
    查無其他積極確切之證據足以證明被告確有如公訴意旨所指
    之幫助詐欺取財犯行，揆諸首揭法條及判例意旨，本件既不
    能證明被告犯罪，自應為被告無罪之諭知，原審未察，逕對
    被告論罪科刑，尚有未洽，被告上訴意旨以其無前揭犯罪行
    為，為有理由，自應由本院將原判決撤銷。本件檢察官原聲
    請以簡易判決處刑，惟經本院認有刑事訴訟法第451 條之1
    第4 項但書第3 款情形，因此改依第一審通常程序審理，並
    為被告無罪之諭知。
據上論斷，應依刑事訴訟法第452 條、第455 條之1 第1 項、第
3 項、第369 條第1 項前段、第364 條、第301 條第1 項，判決
如主文。
本案經檢察官周芝君到庭執行職務。
中    華    民    國    98    年    3     月    11    日
                  刑事第十二庭  審判長法  官  魏于傑
                                      法  官  李文娟
                                      法  官  許雅婷
以上正本證明與原本無異。
如不服本判決，應於判決送達後10日內向本院提出上訴狀（應附
繕本），其未敘述上訴理由者，應於上訴期間屆滿後20日內補提
理由書狀於本院，上訴於臺灣高等法院。
                                      書記官  吳玉蘭
中    華    民    國    98    年    3     月    19    日


司法院資訊處製作；財團法人民間司法改革基金會備份。
